【裁判字號】    97,台上,1626
【裁判日期】    970731
【裁判案由】    損害賠償
【裁判全文】
最高法院民事判決            九十七年度台上字第一六二六號
上  訴  人  富邦證券金融股份有限公司
法定代理人  丙○○
訴訟代理人  黃冠豪律師
            鄭涵雲律師
被 上訴 人  國票綜合證券股份有限公司
法定代理人  乙○○
訴訟代理人  蔡正雄律師
被 上訴 人  甲○○
訴訟代理人  劉振瑋律師
            胥博懷律師
            陳羽筠律師
上列當事人間請求損害賠償事件，上訴人對於中華民國九十六年
四月三日台灣高等法院第二審更審判決（九十五年度金上更(一)字
第九號），提起上訴，本院判決如下：
    主  文
原判決除假執行部分外廢棄，發回台灣高等法院。
    理  由
本件被上訴人國票綜合證券股份有限公司（下稱國票公司）之法
定代理人變更為乙○○，已依法聲明承受訴訟，合先敘明。
其次，上訴人起訴主張：第一審被告協和證券股份有限公司（下
稱協和公司，該公司於民國九十一年十月十八日與國票公司合併
，國票公司為存續公司，協和公司為消滅公司）於八十五年五月
三十日與伊簽立融資融券代理契約書（下稱系爭代理契約），約
定投資人向協和公司所屬之證券經紀商委託信用交易買賣成交後
，由該證券商以善良管理人之注意義務編製彙計表送交伊，伊憑
以授信撥款。詎協和公司之營業員即被上訴人甲○○，竟於八十
七年間陸續盜用訴外人唐彥青、曾銘炫、陳啟榮、陳國清及陳世
明（下稱唐彥青等五人）之股票買賣帳戶，向伊申請以融資方式
買進國產汽車股份有限公司（下稱國產汽車公司）股票，致伊受
騙將款項撥入各該客戶帳戶內完成交割。嗣國產汽車公司股票於
八十七年十一月二十日停止交易，伊乃向各該融資戶起訴請求清
償融資款，惟各該融資戶皆否認曾融資買進國產汽車公司股票，
伊所提起之訴訟均遭法院判決敗訴確定，伊始知悉甲○○有上開
不法情事。甲○○除觸犯偽造文書及詐欺罪外，並違反證券商負
責人與業務人員管理規則第十六條第二項規定，致伊受有損害，
應依民法第一百八十四條規定負賠償責任，協和公司為其僱用人
，依民法第一百八十八條第一項規定亦應連帶賠償；另依系爭代
理契約，協和公司尚應負債務不履行損害賠償責任等情，爰求為
命被上訴人連帶給付新台幣（下同）三千四百零八萬二千一百七
十二元並加計自八十七年十一月二十日起按年息百分之九點七計
算利息之判決（上訴人超過上開本息之請求，業受敗訴判決確定
）。
被上訴人則以：上訴人早於辦理系爭信用交易融資借款時，即知
悉唐彥青等五人為人頭戶，不得事後再主張甲○○所為屬侵權行
為；縱認甲○○應負侵權行為責任，惟上訴人於八十八年五月三
日即已知有損害及賠償義務人，竟遲至九十年九月間始提起本件
訴訟，其請求權亦已罹於二年時效而消滅。又甲○○係協和公司
之業務員，僅負責股票下單買賣，辦理證券融資業務非其業務範
圍，即非協和公司之履行輔助人，協和公司就其行為，自不負民
法第一百八十八條第一項之僱用人責任。另上訴人未盡徵信核對
義務、未評估風險，且未及時處分擔保品，對損害之發生或擴大
，亦與有過失等語，資為抗辯。國票公司並於原審主張上訴人已
依第一審判決對伊為假執行，受償四千八百五十萬二千八百四十
二元，爰依民事訴訟法第三百九十五條第二項規定，求為命上訴
人如數返還並加計自九十二年十二月十七日起按法定利率計算利
息之判決（其中一千二百十九萬九千九百六十四元本息部分，業
經更審前原審判命上訴人給付確定）。
原審將第一審判決關於命被上訴人連帶給付三千四百零八萬二千
一百七十二元本息部分廢棄，改判駁回上訴人該部分之訴，並命
上訴人返還國票公司三千六百三十萬二千八百七十八元本息，無
非以：上訴人與國票公司之前手即協和公司於八十五年五月三十
日簽訂系爭代理契約，協和公司之營業員甲○○自八十七年間起
，陸續冒用唐彥青等五人之股票買賣帳戶，向上訴人申請以融資
方式買進國產汽車公司股票，該公司股票於八十七年十一月二十
日遭停止交易，並於八十九年一月十二日終止上市，上訴人曾於
八十八年五月三日與訴外人張朝翔、張朝喨（下稱張朝翔等）簽
訂協議書，約定由張朝翔等併存承擔系爭融資債務，其後上訴人
賣出融資之擔保品即國產汽車公司股票受償七十一萬二千八百二
十八元。上訴人主張甲○○所為屬侵權行為，被上訴人應負連帶
賠償責任，被上訴人則抗辯其請求權已罹於二年之時效。經查，
依證券金融事業管理規則第十一條、第十二條規定，於融資客戶
信用帳戶發生擔保維持率不足之情形，上訴人應先通知客戶於期
限內補繳差額，始得處分擔保品。上訴人不爭執融資戶唐彥青、
曾銘炫分別於八十七年十一月五日、同年月七日融資期限屆滿，
且於同年十一月五日之收盤價已低於擔保維持率；另陳啟榮、陳
國清及陳世明等融資戶於同年十一月九日之收盤價亦已低於擔保
維持率，且自承曾通知唐彥青等五人於期限內補繳差額，因逾期
不補繳而於八十七年十一月十六日、同年月十八日處分國產汽車
公司股票。另上訴人於八十八年五月三日與張朝翔等簽訂協議書
，其二人表明承擔本件債務，協議書附有遭盜用帳戶之名單，第
四條第二項並載有「乙方（即張朝翔等）同意如附表一所示之融
資股票，作為乙方負擔本件債務之擔保」等語。簽訂系爭協議書
前，上訴人既與國產汽車公司開會並確保上開附表一所示遭盜用
帳戶之名單由張朝翔等概括承受債務，名單並列有唐彥青等五人
；另證人即上訴人之協理謝榮賜及國票公司之執行副總經理尤錦
清亦證稱「那一位客戶由那一位營業員服務均有資料」等語，即
上訴人亦自承「八十七年十一月二十日國產汽車公司股票停止交
易，各帳戶均不足擔保，伊遂通知各客戶補繳差額或擔保品，但
各客戶均表示未利用融資方式買進國產汽車公司股票」，顯見上
訴人於八十八年五月三日即已知悉甲○○盜用唐彥青等五人為人
頭戶並受有損害，其侵權行為損害賠償請求權之二年時效期間應
自斯時起算，至九十年九月五日提起本件訴訟，已逾二年，被上
訴人自得拒絕給付。其次，上訴人雖主張甲○○係系爭代理契約
之履行輔助人，國票公司就其加害行為，應依民法第二百二十四
條、第五百四十四條規定，對伊負債務不履行損害賠償責任云云
。惟查上訴人訂定之融資融券業務操作辦法第九條第一項規定「
申請開立信用帳戶時，委託人為自然人者，應親持國民身分證正
本憑核，並簽具信用帳戶申請書及融資融券契約書，檢附徵信證
明文件，由代理證券商初審後核轉本公司，經本公司徵信審定，
同意訂立融資融券契約書並開立信用帳戶」，可見協和公司對於
申請開立信用帳戶之委託人，僅係負居間介紹締約之機會，非上
訴人之代理人，就相關文件書表之檢查，僅負初步審查之義務，
負最終徵信審定之責者為上訴人，協和公司如已履行其初步之形
式審查義務，即屬已依約履行。而協和公司係從事證券經紀商之
業務，如投資人委託協和公司買進股票時之委託單與該投資人開
戶時所留存之印鑑相符，協和公司自無從分辨該買進之委託是否
確係投資人本人所為；加以股票交易均係以電腦撮合成交並自動
回報予買賣雙方證券商，故協和公司僅係憑證券交易之電腦成交
紀錄製作、交付融資買進彙計表予上訴人。而甲○○冒用唐彥青
等五人之開戶印鑑章所填具之融資買進委託單，其上委託人簽章
處之印文與唐彥青等五人開戶時留存之印鑑卡均相同，協和公司
自無從分辨該委託是否確係投資人本人所為，且協和公司亦無明
知其為盜蓋印章而仍將相關文件書表轉送上訴人之情事；況甲○
○向台灣證券交易所登記之職稱為「業務員」，在協和公司所承
辦之業務為受託買賣證券，並不包括融資融券之業務，此有證券
商業務人員到職及變更登記表擔任工作欄之記載可稽，顯非協和
公司履行融資融券受任事務之履行輔助人。是上訴人主張甲○○
為協和公司之履行輔助人，協和公司因其履行輔助人甲○○關於
債之履行有故意，依民法第二百二十四條、第五百四十四條之規
定，應與自己之故意負同一責任，應對上訴人負債務不履行損害
賠償責任云云，亦不足取。從而，上訴人請求被上訴人連帶給付
三千四百零八萬二千一百七十二元本息，即屬不應准許。又上訴
人已依第一審判決對國票公司為假執行，於九十一年十一月八日
受償本息及執行費共四千八百五十萬二千八百四十二元，上開假
執行宣告之本案訴訟既應廢棄，國票公司依民事訴訟法第三百九
十五條第二項規定，請求返還上開因假執行所為之給付，自無不
合，扣除更審前已判命上訴人返還之一千二百十九萬九千九百六
十四元本息，國票公司請求上訴人再給付三千六百三十萬二千八
百七十八元本息，尚非無據，應予准許等詞，為其判斷之基礎。
惟按民法第一百九十七條第一項規定：「因侵權行為所生之損害
賠償請求權，自請求權人知有損害及賠償義務人時起，二年間不
行使而消滅」。所謂知有損害及賠償義務人之知，係指明知而言
。如當事人間就知之時間有所爭執，應由賠償義務人就請求權人
知悉在前之事實，負舉證責任，本院著有七十二年台上字第一四
二八號判例可資參照。本件上訴人主張其係對唐彥青等五人提起
之訴訟均遭法院判決敗訴確定，始知悉甲○○有上開不法情事，
而原審認定上訴人於八十八年五月三日即知悉甲○○盜用唐彥青
等五人股票帳戶並受有損害，無非以上訴人自承「八十七年十一
月二十日國產汽車公司股票停止交易，各帳戶均不足擔保，伊遂
通知各客戶補繳差額或擔保品，但各客戶均表示未利用融資方式
買進國產汽車公司股票」等語，及其於八十八年五月三日與張朝
翔等簽訂協議書，該二人表明承擔本件債務，協議書所附遭盜用
帳戶之名單並包含唐彥青等五人，暨證人謝榮賜、尤錦清證稱「
那一位客戶由那一位營業員服務均有資料」等語，為其論據。惟
上訴人於原審陳稱「人頭戶分為兩種，一種係同意借用，一種係
被盜用，縱伊訂立協議書當時知悉該等帳戶係人頭戶，且能藉由
客戶名單獲悉營業員姓名，亦無法得知甲○○有盜用帳戶之犯罪
行為」等語（見原審更字卷二二二頁），而上訴人與張朝翔等訂
立之協議書，非但無任何有關名單上之融資戶係遭盜用帳戶之記
載（見原審重上字卷(二)三八頁以下），協議書第三條、第五條尚
分別記載「於原帳戶使用人之授權處分人擬賣出附表一任一帳戶
內之股票時應通知上訴人並徵得上訴人同意」、「本件係由張朝
翔等徵得如附表一所示人之同意，共同研擬訂定本件協議」等語
，則如何得憑該協議書附表所列名單包括唐彥青等五人，即認上
訴人於其時已知悉甲○○盜用帳戶之不法行為？又上訴人通知各
融資戶補繳差額或擔保品，各該融資戶縱曾向上訴人表示未利用
融資方式買進國產汽車公司股票云云，惟能否單憑各該融資戶之
說詞，即認上訴人已知悉該融資戶係遭營業員盜用帳戶，進而查
知該營業員為甲○○，而獲悉其不法行為，尚非無疑。原審未遑
細究，徒憑上開事證，即謂上訴人至遲於八十八年五月三日即知
悉受有損害及賠償義務人云云，未免速斷。其次，系爭代理契約
第一條載明「乙方（即協和公司）應依甲方（即上訴人）報經財
政部證券管理委員會核定之融資融券業務操作辦法之規定，以善
良管理人之注意，為甲方辦理左列事項：(一)投資人向甲方申請開
立有價證券信用交易帳戶、簽訂融資融券契約：1.向投資人詳細
解說融資融券內容、契約條款，並提供投資人相關書面資料。2.
投資人開立信用交易帳戶、相關文件書表之檢查及轉送」等語，
另上訴人訂定之融資融券業務操作辦法第九條第一項規定「申請
開立信用帳戶時，委託人為自然人者，應親持國民身分證正本憑
核，並簽具信用帳戶申請書及融資融券契約書，檢附徵信證明文
件，由代理證券商初審後核轉本公司，經本公司徵信審定，同意
訂立融資融券契約書並開立信用帳戶」；是依系爭代理契約，申
請開立信用帳戶之委託人為自然人時，應親持國民身分證正本，
並簽具信用帳戶申請書及融資融券契約書，檢附徵信證明文件，
交由協和公司初核，協和公司並應向其詳細解說融資融券內容、
契約條款，並提供相關書面資料，則能否謂協和公司就是否係本
人申請開立信用帳戶，無審核義務？又所謂債務人之使用人，係
指為債務人服勞務之人，凡事實上輔助債務人履行債務之人均屬
之；與其職稱及依該職稱原應從事之職務範圍為何，尚屬無涉。
甲○○既係為協和公司服勞務之人，如實際上亦從事與系爭代理
契約相關之業務，輔助協和公司履行債務，自不因其登記之職稱
為何，而影響其為協和公司使用人之認定。甲○○冒用唐彥青等
五人名義向上訴人申請開立信用帳戶，事後並使用該信用帳戶融
資買進股票，致上訴人將款項撥入各該帳戶，能否謂非係故意違
反系爭代理契約？上訴人主張協和公司應依民法第二百二十四條
規定，負債務不履行之損害賠償責任，是否無可採，自值研酌。
原審未詳為調查審認，即謂被上訴人不負賠償責任，改判駁回上
訴人損害賠償之請求，並命上訴人返還國票公司因假執行所為之
給付，均非無可議。上訴論旨，執以指摘原判決不當，求予廢棄
，非無理由。
據上論結，本件上訴為有理由。依民事訴訟法第四百七十七條第
一項、第四百七十八條第二項，判決如主文。
中    華    民    國  九十七  年    七    月  三十一  日
                      最高法院民事第一庭
                          審判長法官  蕭  亨  國
                                法官  葉  勝  利
                                法官  高  孟  焄
                                法官  黃  秀  得
                                法官  童  有  德
      本件正本證明與原本無異
                                      書  記  官
中    華    民    國  九十七  年    八    月   十五   日
                                                      V


司法院資訊處製作；財團法人民間司法改革基金會備份。
